臺灣臺南地方法院刑事判決　　　　　　96年度交簡上字第96號
上　訴　人
即　聲請人　臺灣臺南地方法院檢察署檢察官
上　訴　人
即　被　告　甲○○
上列上訴人因過失傷害案件，不服本院民國96年5月18日96年度
交簡字第1007號第一審簡易判決（檢察官聲請簡易判決處刑案號
：96年度偵字第3097號），提起上訴，本院判決如下：
    主  文
原判決撤銷。
甲○○因過失傷害人，處罰金新台幣陸仟元，如易服勞役，以新
台幣壹仟元折算壹日，減為罰金新台幣參仟元，如易服勞役，以
新台幣壹仟元折算壹日。
    事  實
一、甲○○於民國95年5月29日中午12時18分許，駕駛車號SU─
    1032號自用小客車，沿臺南縣永康市○○○路 119巷由東向
    西行駛，行經同市○○○路119巷與123巷口時，本應注意汽
    車行經無號誌之交岔路口時，應減速慢行，作隨時停車之準
    備，及汽車行駛時，駕駛人應注意車前狀況，並隨時採取必
    要之安全措施，而依當時日間雖有雨，但視距良好，柏油路
    面溼潤，但無缺陷及障礙物等情狀，並非不能注意，竟疏於
    注意，於行駛至上開無號誌交岔路口時，未注意車前狀況及
    減速慢行做好隨時停車準備，適有乙○○騎乘車號NAR─472
    號重型機車，沿同市○○○路123巷由南向北直線行駛至上
    開交岔路口，亦疏未注意車前狀況及左方車應暫停先讓右方
    車先行，致閃避不及而與之發生擦撞。乙○○因而受有左手
    食指擦傷、臀部挫傷、右小腿後2度燙傷等傷害。甲○○於
    本件交通事故發生後，即留在事故現場，在據報前往處理之
    交通事故處理小組警員到達現場尚不知何人肇事時，向員警
    表明為肇事者而自首，進而接受裁判。
二、案經乙○○訴由臺灣臺南地方法院檢察署檢察官聲請簡易判
    決處刑。
    理  由
一、訊據上訴人即被告甲○○雖坦承確有於上開時、地與告訴人
    乙○○發生車禍，惟矢口否認有何過失傷害之犯行，並辯稱
    ：案發當時有下雨，伊駕車時速約15公里，伊有減速慢行，
    在到路口之前就有減速，看到告訴人時並有煞車及按喇叭，
    撞到時伊車子已經停住並已過中線，且告訴人機車發生碰撞
    後並未倒地，伊只有看見告訴人手指受傷，是告訴人未讓伊
    先行才會肇事云云。經查：
（一）上訴人即被告甲○○有駕駛汽車於上開時地，與騎駛機車
      之告訴人發生擦撞，並於肇事後留在事故現場，在據報前
      往處理之交通事故處理小組警員到達現尚不知何人肇事時
      ，向員警表明為肇事者而自首等情，業經上訴人即被告迭
      於警詢及本院審理中供承不諱，核與告訴人就此部份之指
      訴相符，並有道路交通事故現場圖、調查報告（一）、（
      二）暨現場相片7張、台南縣警察局永康分局道路交通事
      故肇事人自首情形紀錄表一份在卷可稽。上訴人即被告此
      部分自白核與事證相符，堪認為實。
（二）上訴人即被告雖辯稱其行經上開交叉路口車速僅約15公里
      ，已有減速慢行，其並無過失云云。惟告訴人於本院審理
      時具結證稱: 被告當時車速很快，所以車上才會有刮痕，
      碰撞後他還有前進一點點等語。上訴人即被告雖否認告訴
      人所述上情，並辯稱相片中看似刮痕者，乃車身反光而已
      ，其車身實際並無刮痕等語。惟查，上訴人即被告於警詢
      中供稱: 伊發現對方時有按鳴喇叭及減速動作，對方距離
      約5- 6公尺等語；而其於本院準備程序中供稱: 我看到他
      時我車子已經過路中央了等語（見本院二審卷第42頁）。
      由此可知，被告即上訴人係於行車至路中央始看見告訴人
      ，並於其時才按鳴喇叭及為減速動作，其於行經路口之前
      ，尚未注意減速做隨時停車之準備及注意車前狀況採取必
      要之安全措施甚明。故不論上訴人即被告於肇事後是否仍
      有前進，而在車上留有刮痕與否，上訴人即被告既於行經
      路口前猶未注意車前狀況，減速慢行做好停車準備，則其
      辯稱其行經上開路口前已有注意減速，並無過失云云，即
      顯不足採。
（三）另告訴人因上開車禍受有左手食指擦傷、臀部挫傷、右小
      腿後2度燙傷等傷害，業經上訴人即被告及告訴人於警詢
      中供證在卷（見台灣台南地方法院檢察署95年度交查字第
      1505號卷第17、20頁），並有告訴人提出財團法人奇美醫
      院出具之診斷證明書、國立成功大學醫學院附設醫院診斷
      證明書各一份在卷可稽。衡諸上開證明書所記載告訴人受
      傷日期與案發時間均相吻合，且與本院調閱告訴人於該院
      之病歷資料亦相符。堪認告訴人確於上開時間因本件車禍
      受有上開傷害無誤。故上訴人即被告辯稱只有看見告訴人
      手指擦傷云云，亦未可採。
（四）按汽車行經無號誌之交岔路口時，應減速慢行，作隨時停
      車之準備、汽車行駛時，駕駛人應注意車前狀況，並隨時
      採取必要之安全措施，又車輛行至無號誌之交岔路口，如
      同為直行車者，左方車應暫停讓右方車先行，道路交通安
      全規則第93條第1項第3款、第94條第3項、第102條第1項
      第2款分別定有明文。查本件上訴人即被告駕駛汽車行經
      上開無號誌交岔路口時，本應注意前開道路交通安全規則
      第93條第1項第3款、第94條第 3項之規定減速慢行及注意
      車前狀況，隨時採取必要安全措施，且依當時日間雖有雨
      ，但視距良好，柏油路面溼潤，但無缺陷及障礙物【有上
      開道路交通事故調查報告（一）、（二）在卷可稽】，而
      上訴人即被告與告訴人復均於本院陳稱案發當時視線良好
      等情，足見並無不能注意之情事，詎上訴人即被告竟未注
      意減速慢行，做好停車準備，復未注意車前狀況，隨時採
      取必要安全措施，而與告訴人駕駛之機車發生撞擊肇事，
      致告訴人受有傷害，上訴人即被告顯有過失。且本件經送
      臺灣省臺南區車輛行車事故鑑定委員會及臺灣省車輛行車
      事故覆議鑑定委員會鑑定結果均同此認定，亦有臺灣省臺
      南區車輛行車事故鑑定委員會96年3月15日南鑑字第09659
      00825號函及台灣省車輛行車事故覆議鑑定委員會96 年8
      月20日府覆議字第0960202557號函在卷足憑，益證上訴人
      即被告確有過失甚明。雖告訴人亦違反上開道路交通安全
      規則第94條第3項、第102條第1項第2款之規定，而疏未注
      意車前狀況，及行至無號誌之交岔路口，同為直行車者，
      左方車應暫停讓右方車先行，而於本件車禍之發生亦與有
      過失（註: 至被告即上訴人另辯稱告訴人自中山南路左轉
      中山南路123巷均逆向行駛一節，因中山南路非肇事路段
      ，告訴人有無逆向行駛本路段與本件車禍無涉；另從上開
      現場報告記載該路段【中山南路123巷】並無分向設施，
      亦未標明為單行道，即無從認定告訴人有逆向行駛之情，
      附此敘明）。但既由於上訴人即被告之過失併合而為危害
      發生之原因，上訴人即被告之刑責自不能因此抵免，僅可
      供量刑之斟酌。綜此，上訴人即被告於本件車禍確有過失
      ，且其過失駕駛行為與告訴人所受傷害間，具有相當因果
      關係，本件事證明確，上訴人即被告過失傷害犯行，應堪
      認定。
二、查刑法部分條文業於94年2月2日公布修正，於95年7月1日生
    效實施。修正前刑法第2條第1項規定：「行為後法律有變更
    者，適用裁判時之法律，但裁判前之法律有利於行為人者，
    適用最有利於行為人之法律」，係採從新從輕主義；而修正
    後刑法第2條第1項則規定：「行為後法律有變更者，適用行
    為時之法律，但行為後之法律有利於行為人者，適用最有利
    於行為人之法律」，則採從舊從輕主義。此項規定，係規範
    行為後法律變更所生新舊法律比較適用之準據法，故法院於
    裁判時若已在新法修正施行以後，且新舊法之內容已有實質
    上變更，而發生有利或不利於行為人之情形者（例如刑罰之
    輕重不同，或犯罪構成要件之寬嚴有別等），自應依修正後
    之刑法第2條第1項之規定，比較新舊法律適用（最高法院95
    年5月23日95年第8次刑事庭會議決議參照）。惟刑法條文雖
    經修正，但若僅屬單純之文字修飾，或將實務見解或法理明
    文化，而不涉及刑罰之輕重、構成要件之變更，或其他有利
    、不利於行為人之情形者，即無庸依刑法第2條第1項之規定
    比較新舊法，而應依一般法律適用原則，適用「裁判時法」
    處斷，亦有最高法院95年11月7日第21次刑事庭會議決議可
    供參照。茲比較說明如下：
  (一)關於罰金刑之法律適用: 按「主刑之重輕，依第三十三條規
    定之次序定之。」、「同種之刑，以最高度之較長或較多者
    為重。最高度相等者，以最低度之較長或較多者為重。」、
    「刑之重輕，以最重主刑為準，依前二項標準定之。」、「
    最重主刑相同者，參酌下列各款標準定其輕重：……三、次
    重主刑同為選科刑或併科刑者，以次重主刑為準，依前二項
    標準定之。」，修正後刑法第35條規定甚明。被告即上訴人
    行為後，刑法施行法於95年6月14日修正公布增訂第1條之1
    ，於同年7月1日公布施行，該條規定「中華民國94年1月7日
    刑法修正施行後，刑法分則編所定罰金之貨幣單位改為新臺
    幣（第1項）」、「94年1月7日刑法修正施行後，就其定數
    額提高為30倍。但72年6月26日至94年1月7日新增或修正之
    條文，就其所定數額提高為3倍」，其適用情形，固與上開
    條文增訂前適用現行法規所定貨幣單位折算新臺幣條例第2
    條折算新臺幣及罰金罰鍰提高標準條例第1條提高10倍標準
    ，並無二致。換言之，此一施行法之規定，僅在取代罰金罰
    鍰提高標準條例。但就刑法分則編及其特別法所規定之罰金
    刑之最低度刑而言，修正後刑法第33條第5款已將「1元以上
    」修正為「新臺幣1,000元以上，以百元計算之」，而修正
    前最低度1元之銀元，折算為新臺幣3元，並經罰金罰鍰提高
    標準條例提高為10倍，即新臺幣30元，顯然新法較不利於行
    為人，應依新法第2條第1項規定，適用最有利於行為人之法
    律，即以行為時之刑法規定較有利於行為人。
  (二)關於易服勞役之折算標準: 上訴人即被告行為後，罰金罰鍰
    提高標準條例第2條規定業已刪除，而刑法第42條第3項前段
    關於易服勞役之折算標準已由舊法之銀元一佰元、二佰元、
    三佰元修正為新台幣一千元、二千元、三千元，因屬科刑規
    範事項之變更，其折算標準為裁判時所應諭知，自有就新舊
    法規定比較之必要。經比較新舊法結果，以新法較為有利於
    上訴人即被告，是依刑法第2條第1項但書之規定，本件應適
    用修正後刑法第42條第3項前段之規定，諭知以新台幣一千
    元折算一日為易服勞役之折算標準。
  (三)關於自首減刑部分：新修正刑法關於自首之規定亦有變更，
    修正前刑法第62條前段關於自首之規定係「必減事由」，新
    修正刑法第62條前段關於自首之規定則係「得減事由」，上
    開關於自首之規定雖屬刑罰裁量之事項，惟既影響行為人之
    刑罰法律效果，應屬法律變更之範疇，而有刑法第2條第1項
    之適用；且關於自首之新舊法比較，因自首之性質無關可罰
    性之判斷或法律效果之形成，故其變更應非以行為時為判斷
    基準，而應依「自首時」作為判斷之基準。本件上訴人即被
    告自首之時間在新修正刑法生效前，經比較新舊法，以修正
    前規定「必減」對其較為有利。
三、核上訴人即被告所為，係犯修正前刑法第284條第1項前段之
    過失傷害罪（其法定刑就罰金部分，依刑法刑法施行法第一
    條之一條規定，應提高30倍即1萬5千元以下罰金）。查上訴
    人即被告於有偵查犯罪職權之機關或公務員察覺肇事人前，
    即在現場向前往處理之臺南縣警察局永康分局員警莊順太，
    承認其為肇事人，自首接受偵訊，有台南縣警察局永康分局
    交通事故肇事自首情事紀錄表（附於台灣台南地方法院檢察
    署95年度交查字第1505號卷第21頁）在卷可憑，爰依修正前
    刑法第62條之規定減輕其刑。
四、原審以被告罪證明確，依刑事訴訟法第449條第1項前段，刑
    法第2條第1項、284條第1項前段、修正前第62條前段、第42
    條第3項前段，刑法施行法第1條之1，廢止前罰金罰鍰提高
    標準條例第2條，並斟酌告訴人就本件車禍之發生與有大部
    分過失責任，且被告肇事後有主動向警察表示為肇事車輛駕
    駛人而自首犯罪，且無犯罪前科素行良好，及告訴人所受傷
    害，以及被告尚未與告訴人達成和解等一切情狀，量處如原
    判決主文所示之刑，認事用法固非無見，量刑亦無不當。上
    訴人即聲請人以原審量刑過輕；上訴人即被告以其並無過失
    為辯指摘原審判決有誤，固均非有理。惟上訴人即被告行為
    後，刑法已於95年2月2日公布，並於95年7月1日施行，原判
    決未適用較有利於行為人之修正後刑法42條第3項規定諭知
    易服勞役之折算標準已有未洽。且上訴人即被告行為後，中
    華民國96年罪犯減刑條例業於96年7月4日公布，於同年月16
    日施行。本件上訴人即被告犯罪時間在96年4月24日前，所
    犯合於中華民國96年罪犯減刑條例之減刑條件，應依法減其
    宣告刑二分之一，原判決未適用新法減刑，亦有未合。故上
    訴人即聲請人主張量刑過輕；上訴人即被告主張其無過失，
    雖均無理由，惟原判決既有前開可議之處，自應由本院予以
    撤銷改判。
五、爰審酌上訴人即被告並無任何前科紀錄（有臺灣臺南地方法
    院檢察署刑案資料查註紀錄表及臺灣高等法院被告前案紀錄
    表各一份在卷可按）素行良好、其生活狀況、智識程度、案
    發後在現場表明為肇事人即自首而接受裁判，及告訴人傷勢
    尚非嚴重，且本件車禍肇事責任告訴人與有主要過失責任（
    有上開委員會鑑定意見可參），上訴人即被告事後否認有過
    失行為，雖有表示賠償告訴人所受損害之意願，但因賠償金
    額與告訴人無法達成協議，而迄未能成立和解等一切情狀，
    爰量處如主文第二項所示之刑，並依修正後刑法第42條第3
    項規定，諭知易服勞役之折算標準，以資懲儆。又上訴人即
    被告係於95年5月29日為本件犯行，所犯合於中華民國九十
    六年罪犯減刑條例之減刑條件，應依該條例第2條第1項第3
    款規定減其宣告刑二分之一，併依修正後刑法第42條第3項
    諭知易服勞役之折算標準。
據上論斷，應依刑事訴訟法第455條之1第 1項、第3項、第369條
第1項前段、第364條、第299條第1項前段，刑法第2條第1項、第
284條第1項前段、第42條第3項、修正前刑法第62條前段，刑法
施行法第1條之1，中華民國九十六年罪犯減刑條例第2條第1項第
3款、第7條，判決如主文。
本案經檢察官丙○○到庭執行職務。
中　　華　　民　　國　　96　　年　　10　　月　　23　　日
                  刑事第九庭   審判長法　官　賴純慧
                                     法  官  林勝利
                                     法  官  蔡奇秀
以上正本證明與原本無異
本件不得上訴
  　　　　　　　　　　　　　　     　書記官　方秀貞
中　　華　　民　　國　　96　　年　　10　　月　　23　　日
附錄本案論罪科刑法條全文：
中華民國刑法第284條第1項
因過失傷害人者，處 6 月以下有期徒刑、拘役或 5 百元以下罰
金，致重傷者，處1年以下有期徒刑、拘役或5百元以下罰金。
